臺北高等行政法院判決
                                      100年度簡字第528號
原      告　昌立交通事業有限公司
代　表　人　黃瑞珍（董事）
被      告　新北市政府環境保護局
代　表　人　鄧家基（局長）
上列當事人間空氣污染防制法事件，原告不服新北市政府中華民
國100 年5 月30日北府訴決字第1000126443號（案號：00000000
00號）訴願決定，提起行政訴訟。本院判決如下：
    主  文
原告之訴駁回。
訴訟費用由原告負擔。
    事實及理由
一、程序事項：
  (一)本件係因不服行政機關所為新臺幣（下同）40萬元以下罰鍰
    處分而涉訟之事件，依行政訴訟法第229 條第1 項第2 款規
    定，應適用簡易程序，本院並依同法第233 條第1 項規定，
    不經言詞辯論，逕行裁判。
  (二)次按行政訴訟法第49條第2 項前段規定，行政訴訟應以律師
    為訴訟代理人。查本件原告委任非律師資格之蒲盛松為其訴
    訟代理人（本院卷第26頁），顯與行政訴訟法第49條第2 項
    前段規定不符，自應予禁止。
二、事實概要：
    原告所有營業小客車（車號：732-NE，下稱系爭車輛）於民
    國99年8 月11日行經新北市○○區○○街與中山路2 段口、
    右轉民生路時，經民眾檢舉有污染空氣之虞，被告（99年12
    月25日由臺北縣政府環境保護局改制為被告；以下均以被告
    稱之）以99年9 月29日北環空字第0990092832號函通知原告
    於99年11月5 日前接受排放空氣污染物不定期檢測，否則將
    依法逕行告發處分，並說明若無法如期接受檢測，請於期限
    內申請展延。惟原告並未依上開期限到檢，被告遂依空氣污
    染防制法第42條第2 項及第68條規定，以99年12月23日北環
    稽字第21-099-120190 號裁處書（下稱原處分），裁處原告
    1 萬元罰鍰。原告不服，提起訴願，經遭駁回，遂向本院提
    起行政訴訟。
三、本件原告主張：
  (一)原告曾傳真改制前「臺北縣政府環境保護局柴油車排煙檢測
    作業展延申請書」至被告處，並電話確認無誤，歷年均如此
    辦理完成，不曾有人員回覆不准或無效。惟本案被告承辦人
    卻稱「不會回傳確認資料」，該展延申請書之補件通知亦未
    合法送達原告，何能苛責原告，實有違誠信原則。而法律並
    未明文授權該展延申請書應載明之內容，且該展延申請書有
    瑕疵，「柴油」2 字不符系爭車輛汽油；所謂「本局審核同
    意章」亦未載明如何蓋或如何通知原告；被告更無舉證蓋有
    審核同意章之案例提供參考，使原告有所遵循。再參酌被告
    之陳述意見書（發文字號：北環衛字第0980080117、000000
    0000號）均傳真辦理即可，無查核駕駛真偽即可作業完畢，
    若被告通知駕駛有意見，駕駛既可異議又可提告偽造文書而
    有相對保障措施，本案被告卻有不同之作業方式，有違行政
    程序法第6 條之規定。
  (二)按行政官署對於人民有所處罰，必須確實證明其違法之事實
    ，倘不能確實證明違法事實之存在，其處罰即不能認為合法
    （改制前行政法院89年度判字第1767號判決參考）。據臺灣
    板橋地方法院（下稱板橋地院）98年度板簡字第2933號民事
    判決可證系爭車輛已遭駕駛開走，新北市政府警察局100 年
    1 月25日北警交字第1000012086號函、100 年3 月30日10時
    38分開立之罰單亦可證系爭車輛仍在司機占有中，被告即應
    舉證證明該車輛為原告占有而不配合檢驗，其裁罰方能認為
    合法。又按空氣污染防制法第68條處罰之對象為「汽車使用
    人或所有人」，原告應可類推道路交通管理處罰條例第85條
    之規定向處罰機關告知應歸責人，此時即應處罰實際駕駛人
    。況原告已對司機提告，並申請交通部公路總局臺北區監理
    所協尋，依行政程序法第111 條第3 款規定，本件處分應屬
    無效，被告不應無理處罰等情。並聲明求為判決撤銷訴願決
    定及原處分。
四、被告則以：
  (一)原告所屬系爭車輛前於99年8 月11日行經新北市○○區○○
    街與中山路2 段口右轉民生路時，經民眾檢舉有污染之虞，
    案經被告函文通知原告所屬車輛應於99年11月5 日前，逕行
    前往檢測站受測。惟原告並未依上述期限到檢，其逾期未到
    檢之事證明確，被告依法裁處，洵屬有據。被告柴油車排煙
    檢測作業展延申請書程序，屬被告對民眾應到檢期限之寬限
    ，均就民眾所提證明文件進行個案認定，盡可能給予協助，
    又被告檢測通知函附件之展延申請書中明確註明「注意事項
    ：請填妥資料並檢附證明文件傳真至本局並電話確認。倘未
    依核准申請事項規定辦理或無本局審核同意章者，本同意書
    視同無效。」本案原告雖申請展延檢測並傳真至被告審理，
    惟經被告審核結果，未為同意原告展延之申請，是原告仍應
    依被告原通知檢測期限如期到檢，始為適法；原告未獲被告
    通知准予展延申請前，仍須依限到場完成檢測，不得以未接
    獲上開展延申請書之補件通知，而得免除其依限到檢之義務
    ，是原告主張本案展延申請書補件通知未合法送達原告即應
    撤銷處分云云，與法自有未合。
  (二)按行政罰法第7 條第1 項規定，違反行政法上義務之行為非
    出於故意或過失者，不予處罰。是原告縱非出於故意，然其
    行為尚難謂無過失，即不得依上開規定不罰。且行政罰法第
    8 條亦明文規定，不得因不知法規而免除行政處罰責任，衡
    酌本案情節，並無不能注意遵守之特殊情形，原告逾期未到
    檢之事實明確，故其違反行政法上義務之行為，難謂無過失
    ，原告所辯各節，核無足採。又板橋地院簡易庭98年度板簡
    字第2933號判決於99年3 月2 日確定，係一造辯論判決，而
    本案違規時間為99年11月5 日，其間車輛是否已取回，被告
    無從得知，原告亦未舉證證明，且空氣污染防制法第68條處
    罰之對象為「汽車使用人或所有人」，依卷附車籍資料所示
    ，原告為系爭車輛之所有人，被告係以「系爭車輛所有人」
    之地位而對原告裁處罰鍰，是原告主張系爭車輛仍為第三人
    占有，尚難解免其違法責任，被告依法裁處並無違法或不當
    ，應維持原處分等語，資為抗辯。並聲明求為判決駁回原告
    之訴。
五、本件如事實概要欄所載之事實，有系爭車輛車籍查詢結果表
    （第13頁）、被告99年9 月29日北環空字第0990092832號函
    及其送達證書（第18-20 頁）、原處分及其送達證書（第22
    -23 頁）、檢舉照片（第24頁）等件影本附原處分卷可稽，
    且為兩造所不爭，洵堪認定。是本件爭點厥在：被告依空氣
    污染防制法第42條第2 項及第68條之規定，裁處原告1 萬元
    罰鍰，是否合法？
  (一)按行為時空氣污染防制法第1 條、第3 條、第34條第1 項、
    第42條第2 項、第68條及第75條分別規定：「為防制空氣污
    染，維護國民健康、生活環境，以提高生活品質，特制定本
    法。本法未規定者，適用其他法律之規定。」「本法所稱主
    管機關：在中央為行政院環境保護署；在直轄市為直轄市政
    府；在縣（市）為縣（巿）政府。」「交通工具排放空氣污
    染物，應符合排放標準。」「人民得向主管機關檢舉使用中
    汽車排放空氣污染物情形，被檢舉之車輛經主管機關通知者
    ，應於指定期限內至指定地點接受檢驗，……」「不依第42
    條規定檢驗，或經檢驗不符合排放標準者，處汽車使用人或
    所有人新臺幣1,500 元以上6 萬元以下罰鍰。」「（第1 項
    ）依本法處罰鍰者，其額度應依污染程度、特性及危害程度
    裁處。（第2 項）前項裁罰準則，由中央主管機關定之。」
    次按，依空氣污染防制法第75條第2 項授權訂定之「交通工
    具違反空氣污染防制法裁罰準則」第4 條規定：「汽車使用
    人或所有人違反本法第42條規定，逾通知期限未至指定地點
    接受檢驗者，其罰鍰額度如下：一、機器腳踏車處新臺幣3
    千元。二、小型車處新臺幣1 萬元。三、大型車處新臺幣6
    萬元。」又按，改制前臺北縣政府96年8 月27日北府環一字
    第0960057950號公告：「主旨：公告委任本府環境保護局執
    行空氣污染防制法……所規定之本府權限事項，並自96年8
    月30日生效。」
  (二)經查，原告所有系爭車輛於99年8 月11日行經新北市○○區
    ○○街與中山路2 段口、右轉民生路時，經民眾檢舉有污染
    之虞，案經被告函知原告所屬系爭車輛應於99年11月5 日前
    前往檢測站接受檢測。惟原告並未依上述期限到檢，有系爭
    車輛車籍查詢結果表、被告99年9 月29日北環空字第099009
    2832號函及其送達證書、檢舉照片在卷可稽，堪認原告逾期
    未到檢之事證明確，則被告裁處原告1 萬元罰鍰，揆諸前揭
    規定，於法並無不合。
  (三)有關被告柴油車排煙檢測作業展延申請書之程序，乃被告對
    民眾應到檢期限之寬限，是應就民眾所提證明文件進行個案
    認定，而非一律均予展延到檢期限，此觀乎被告柴油車排煙
    檢測作業展延申請書之「注意事項」明載：「請填妥以上資
    料並檢附證明文件傳真至本局並電話確認。倘未依核准申請
    事項規定辦理或無本局審核同意章者，本同意書視同無效。
    」等語即明。本件原告雖傳真申請展延檢測，然於未獲被告
    通知准予展延檢測前，原告仍應依被告99年9 月29日北環空
    字第0990092832號函之通知檢測期限如期到檢，尚不得以未
    接獲被告之補件通知，而得免除其依限到檢之義務，是原告
    主張該展延申請書之補件通知未合法送達原告即應撤銷處分
    云云，尚無可採。
  (四)按行政罰法第7 條第1 項規定：「違反行政法上義務之行為
    非出於故意或過失者，不予處罰。」原告雖主張系爭車輛仍
    為第三人占有，惟查其於申請展延檢測時所提出之板橋地院
    簡易庭99年1 月29日98年度板簡字第2933號宣示判決筆錄，
    其主文已諭知：「被告（洪武東）應將732-NE號營業小客車
    車牌兩面及行車執照壹枚返還原告。本判決得假執行。」，
    且於99年3 月2 日確定在案（見原處分卷第26-29 頁之宣示
    判決筆錄、民事判決確定證明書），其間原告尚非不得透過
    司法途徑取回系爭車輛牌照，迺原告未積極作為，徒以系爭
    車輛牌照仍為第三人占有中乙詞置辯，衡酌情節，難謂原告
    毫無過失，自不得以此解免其違反本件行政法上義務之行為
    責任。況查上開板橋地院簡易庭判決已於99年3 月2 日確定
    ，係一造辯論判決，而本件違規時間為99年11月5 日，其間
    車輛是否已取回，尚非無疑。至原告所提被告98年7 月22日
    北環衛字第0980080117號函（檢送執行違反廢棄物清理法陳
    述意見通知書暨陳述意見書），係原告所屬其他車輛（車牌
    號碼：481-DG、961-EW）之資料，核與系爭車輛無關。另原
    告所提新北市政府100 年1 月25日北警交字第1000012086號
    函請所屬各分局協助查扣逾期安檢計程車輛牌照，並未記載
    原告系爭車輛牌照（該函手寫內容並非公文之一部分），縱
    認已包含原告系爭車輛牌照，亦屬本件原處分作成後所為，
    仍難解免本件原告過失之責。此外，原告所提99年4 月23日
    交通部公路總局臺北區監理所交通違規案件陳述書（原告於
    該案請求監理所協助找車，惟此非監理所之法定義務），距
    本件違規時間已有半年之久，其間車輛是否已找回，仍非無
    疑，且空氣污染防制法第68條之處罰對象為「汽車使用人或
    所有人」，依卷附車籍資料所示，原告為系爭車輛之所有人
    ，被告以「系爭車輛所有人」之地位而對原告裁處罰鍰，於
    法仍屬有據。
六、綜上所述，原告之主張均無可採。被告依空氣污染防制法第
    42條第2 項、第68條之規定，衡酌交通工具違反空氣污染防
    制法裁罰準則第4 條第2 款之規定，裁處原告1 萬元罰鍰，
    於法並無不合；訴願決定予以維持，亦無違誤。原告猶執前
    詞，訴請撤銷，為無理由，爰不經言詞辯論，予以駁回。
七、本件事證已臻明確，兩造其餘攻擊防禦方法經本院審酌後，
    核與判決結果均不生影響，故不再逐項論述，附敘明之。
八、據上論結，本件原告之訴為無理由，爰依行政訴訟法第236
    條、第233 條第1 項、第98條第1 項前段，判決如主文。
中　　華　　民　　國　　100　 年　　12　　月　　30　　日
　　　　　　　　　臺北高等行政法院第二庭
                                    法  官　曹瑞卿
上為正本係照原本作成。
本件以訴訟事件所涉及之法律見解具有原則性者為限，始得於本
判決送達後20日內向本院提出上訴狀並表明上訴理由，如已於本
判決宣示後送達前提起上訴者，應於判決送達後20日內補具上訴
理由（均按他造人數附繕本），且經最高行政法院許可後方得上
訴。
中　　華　　民　　國　　100　 年　　12　　月　　30　　日
 　　　　　　　　　　 　　          書記官  黃玉鈴